臺灣高等法院臺中分院刑事判決
111年度上訴字第273號

上  訴  人  
即  被  告  胡恩悠  



選任辯護人  陳伯彥  律師
上列上訴人因偽造文書等案件，不服臺灣臺中地方法院110年度
訴字第504號中華民國110年12月8日第一審判決（起訴案號：臺
灣臺中地方檢察署110年度偵字第5045號），提起上訴，本院判
決如下：
    主  文
上訴駁回。
胡恩悠應執行有期徒刑貳年，緩刑肆年，並應依附件調解筆錄所
定之條件履行其內容。
    犯罪事實及理由
壹、本院審判範圍之說明
一、按上訴得明示僅就判決之刑、沒收或保安處分一部為之，刑
    事訴訟法第348條第3項定有明文。依該條項之立法說明：「
    為尊重當事人設定攻防之範圍，並減輕上訴審審理之負擔，
    容許上訴權人僅針對刑、沒收或保安處分一部提起上訴，其
    未表明上訴之認定犯罪事實部分，則不在第二審之審判範圍
    。如為數罪併罰之案件，亦得僅針對各罪之刑、沒收、保安
    處分或對併罰所定之應執行刑、沒收、保安處分，提起上訴
    ，其效力不及於原審所認定之各犯罪事實，此部分犯罪事實
    不在上訴審審查範圍」等語。準此，上訴權人就下級審判決
    聲明不服提起上訴時，依現行法律規定，得在明示其範圍之
    前提下，擇定僅就該判決之「刑」、「沒收」、「保安處分
    」等部分單獨提起上訴，而與修正前認為上開法律效果與犯
    罪事實處於絕對不可分之過往見解明顯有別。此時上訴審法
    院之審查範圍，將因上訴權人行使其程序上之處分權而受有
    限制，除與前揭單獨上訴部分具有互相牽動之不可分關係、
    為免發生裁判歧異之特殊考量外，原則上其審理範圍僅限於
    下級審法院就「刑」（包含有無刑罰加重、減輕或免除等影
    響法定刑度區間之處斷刑事由、宣告刑與執行刑、應否諭知
    緩刑）、「沒收」、「保安處分」之諭知是否違法不當，而
    不及於其他。
二、本案係由上訴人即被告胡恩悠（下稱被告）檢附具體理由提
    起上訴，檢察官則未於法定期間內上訴；而依被告所提刑事
    上訴理由狀，及被告於本院審理時陳述之上訴範圍，業已明
    示僅就原判決所量處之刑提起上訴（本院卷第19至22、70、
    108、196頁），而未對原判決所認定之犯罪事實、罪名及沒
    收部分（本案並未諭知保安處分）聲明不服，參諸前揭說明
    ，本院僅須就原判決所宣告之「刑」有無違法不當進行審理
    ；至於原判決就科刑以外之其他認定或判斷，既與刑之判斷
    尚屬可分，且不在被告明示上訴範圍之列，即非本院所得論
    究，合先敘明。　　
貳、本案據以審查量刑當否之原判決所認定犯罪事實及罪名
一、原判決認定之犯罪事實
　　胡恩悠為三商美邦人壽保險股份有限公司（下稱三商美邦公
    司）之保險業務員（於民國108年11月離職），並招攬廖存
    羲及廖存羲之母林月晏分別陸續簽立如附表一所示保險契約
    。胡恩悠未獲三商美邦公司授權向客戶收取續期保險費，仍
    私自與林月晏約定，若一次繳納6期或除首期外之續期保險
    費，可退還4、5年按收取款項或保險費總額2.5%計算之年利
    息及其他約定金額，並在林月晏位於臺中市南區光輝街之住
    處或該住家巷口，向林月晏收取約定款項（保單號碼、生效
    日、首期保險費、收款時間、金額均詳如附表一所示）。惟
    胡恩悠為彌補個人支付林月晏利息之損失，竟欲將部分款項
    挪為自己投資使用以求獲利，分別為下列行為：
　㈠基於意圖為自己不法所有之侵占犯意，於如105年2月間某日
    ，就附表一編號1所示保險契約之約定退款交付林月晏收受
    後，將如附表二編號1「侵占金額」所示金額易持有為所有
    而侵占入己，供為個人投資使用。
　㈡各基於意圖為自己不法所有之侵占犯意及行使偽造私文書之
    犯意，於先為林月晏繳納如附表一編號2、4所示保險契約之
    首期保險費（按附表一編號3首期保險費為林月晏自行繳納
    ），並分別於如附表一編號2至4「保單生效日欄」所示時間
    後1、2星期內，將前述約定利息及款項交付予林月晏後，分
    別將其餘款項易持有為所有而侵占入己，作為個人投資使用
    ；且未經三商美邦公司之授權或同意，分別於上開保險契約
    生效日後1至3個月內，在臺中市西屯區市政路之三商美邦公
    司內或附近全家便利商店內，以剪貼三商美邦公司總經理「
    孟嘉仁」印文於其先前申請之空白「預收第一次保險費相當
    額送金單（收據）」（下稱送金單）上、再彩色影印後，於
    送金單影本上填載要保人、被保險人姓名、保險種類、金額
    、繳費現金或匯款之方式，偽造私文書即送金單，表示三商
    美邦公司已收取林月晏所繳交全部續期保險費，並分別將送
    金單交付予林月晏收受而行使之，足以生損害於林月晏個人
    權益及三商美邦公司管理客戶保險費收取之正確性（侵占金
    額、計算式、送金單編號、偽造印文均詳如附表二編號2至4
    所示）。
二、原判決認定之罪名
　㈠被告行為後，刑法第335條於108年12月25日修正公布，於同
    年月27日施行。按修正前刑法第335條第1項規定：「意圖為
    自己或第三人不法之所有，而侵占自己持有他人之物者，處
    5年以下有期徒刑、拘役或科或併科1000元以下罰金。」罰
    金數額依刑法施行法第1條之1第2項本文，就所定數額提高
    為30倍。修正後刑法第335條第1項規定：「意圖為自己或第
    三人不法之所有，而侵占自己持有他人之物者，處5 年以下
    有期徒刑、拘役或科或併科3 萬元以下罰金。」是上開修正
    規定僅係將罰金依刑法施行法第1條之1第2項本文，修正提
    高30倍，以增加法律明確性，罪刑並無變更，於本案尚不生
    新舊法比較之問題，而應依一般法律適用原則，適用裁判時
    法。
　㈡核被告就犯罪事實欄一㈠所示所為，係犯刑法第335條第1項之
    侵占罪；另就犯罪事實欄一㈡所示所為，均係犯刑法第335條
    第1項之侵占罪及第216條、第210條之行使偽造私文書罪。
　㈢被告就犯罪事實欄一㈡所示各3次剪貼「孟嘉仁」印文而偽造
    「孟嘉仁」印文之行為，均為偽造私文書即送金單之階段行
    為；而其偽造私文書後持以行使，其偽造之低度行為，各應
    為行使之高度行為吸收，均僅論以行使偽造私文書罪。
　㈣被告就犯罪事實欄㈡所犯侵占、行使偽造私文書犯行，各係
    以一行為觸犯數罪名，均為想像競合犯，依刑法第55條規定
    ，均應從一重之行使偽造私文書罪處斷。
　㈤被告所犯上開各罪，在時間差距上可以分開，且犯意各別，
    行為互異，在刑法評價上各具獨立性，應分論併罰。
參、本院駁回上訴及諭知緩刑之說明
一、被告上訴意旨雖以：被告犯罪後已坦承犯行，且與告訴人已
    達成和解，告訴人亦表示不再追究刑事責任並同意法院對被
    告從輕量刑，原審量刑應有違誤，爰請給予被告6月以下之
    有期徒刑，並諭知緩刑等語（本院卷第20至22、70、108、1
    83至185頁）。惟按刑之量定，為求個案裁判之妥當性，法
    律賦予法院裁量之權。量刑輕重，屬為裁判之法院得依職權
    自由裁量之事項，苟其量刑已以行為人之責任為基礎，並斟
    酌刑法第57條各款所列情狀，在法定刑度內，酌量科刑，如
    無偏執一端，致明顯失出失入情形，上級審法院即不得單就
    量刑部分遽指為不當或違法。又量刑係法院就繫屬個案犯罪
    之整體評價，故其判斷當否之準據，應就判決之整體觀察為
    綜合考量，不可摭拾其中片段，遽予評斷或為指摘。是原判
    決縱未逐一列記其罪刑審酌之相關細節，於結果並無影響（
    最高法院111年度台上字第1009號判決意旨參照）。本件原
    審已審酌被告前開犯罪事實、其犯罪後已坦承犯行、與告訴
    人於原審時之調解情況，及被告之家庭、生活、經濟狀況等
    一般情狀（見原判決第6頁），而量處被告如附表三「主文
    」中「宣告刑及罪名」欄所示之刑，並未偏執一端或有違反
    罪刑相當原則、平等原則或比例原則而有失出失入之情形，
    自難謂原審之量刑有何不當。被告上訴意旨仍執前詞，指摘
    原判決不當，為無理由，應予駁回。
二、被告就其所犯如附表三所示各罪表示希望各定6月以下有期
    徒刑之意見，雖無理由，已如前述，但已表示其量刑之意見
    ，且因本院審酌本案結果，認被告所宣告之刑，以暫不執行
    為適當而應諭知緩刑（詳後三、所述）。足認本案尚未確定
    前，亦有定被告應執行刑之必要，與一事不再理原則並不相
    悖（最高法院110年度台抗大字第489號裁定意旨參照）。爰
    審酌被告所犯如附表三4罪之同質性、刑罰邊際效應隨刑期
    而遞減、行為人所生痛苦程度隨刑期而遞增、被告復歸社會
    之可能性等整體情狀，定其應執行刑為有期徒刑2年，以資
    懲儆。
三、末查，被告前未曾因故意犯罪受有期徒刑以上刑之宣告，有
    臺灣高等法院被告前案紀錄表在卷可佐（見本院卷第47頁）
    。其因一時失慮而為本次犯行，致罹刑章，犯罪之動機、目
    的尚非重大；且被告於犯罪後於警詢、偵訊、原審及本院審
    理時均坦承犯行（見他12592號卷第145至149、337至341頁
    ，他3536號卷第25至29、37至41頁，原審卷第61至65、131
    至134、143、157頁，本院卷第70至71、202至205頁），復
    於本院審理過程與告訴人達成和解，告訴人並表示願意原諒
    被告，同意對被告從輕量刑及附條件之緩刑宣告等情，有調
    解筆錄及本院審判筆錄可參（見本院卷第155至156、208頁
    ）。復觀之被告於本院審理時自承：高職畢業、目前從事賣
    麵包、做美甲，月收入約3萬2000元、未婚、家裡經濟狀況
    不太好、需要拿錢回家幫忙撫養弟弟、妹妹、爺爺，且自己
    有嚴重的糖尿病、地中海型貧血等一般情狀（見本院卷第20
    6至207頁)，足認被告已盡力彌補犯行所造成之損害，其犯
    罪後態度尚稱良好。而本件犯行僅係被告偶一不慎觸法，其
    經此偵審程序及科刑之宣告，應能知所警惕，而無再犯之虞
    ，是以本院認所宣告之刑，以暫不執行為適當，爰依刑法第
    74條第1項第1款規定，併予宣告緩刑4年。惟為避免被告再
    度觸法，促其按時履行和解條件，並使被告深植守法及正確
    之觀念，爰依刑法第74條第2項第3款規定，命其應依附件調
    解筆錄所定之條件履行內容。又辯護人雖為被告主張：被告
    已與告訴人達成調解，並約定按期履行賠償告訴人，如仍對
    被告沒收犯罪所得，將使被告陷於遭重複追索之不利地位，
    故請不再對被告之犯罪所得宣告沒收等語（見本院卷第185
    至186頁)。查本件被告係針對量刑部分提起上訴，已如前述
    ，是辯護人所述沒收部分，並非本院得予審理之範圍，自不
    得予以變更甚明。惟犯罪所得已實際合法發還被害人者，不
    予宣告沒收或追徵，刑法第38條之1第5項定有明文，且本案
    告訴人於調解筆錄中已同意「相對人（即被告）如依本院11
    1年度上訴字第273號刑事判決確定有沒收之宣告，於檢察官
    執行沒收時，聲請人（即告訴人）同意相對人就清償金額範
    圍内抵充之；如有發還聲請人時，並就該金額於實際發還聲
    請人之範圍，相對人得扣除之。」之條件，亦有前揭調解筆
    錄可參（見本院卷第156頁）。本件雖因僅針對量刑上訴，
    而不得變更原審有關沒收部分之諭知，然日後檢察官執行原
    審所諭如附表三「主文」中「沒收」欄所示犯罪所得之金額
    時，自得參酌刑法第38條之1第5項規定之立法意旨，毋庸再
    予沒收、追徵，併予敘明。
四、末按刑法第75條之1第1項第4款規定，受緩刑之宣告，違反
    上開本院所定負擔情節重大，足認原宣告之緩刑難收其預期
    效果，檢察官得依刑事訴訟法第476條及刑法第75條之1第1
    項第4款之規定，聲請撤銷本件緩刑之宣告。被告於經本院
    為緩刑宣告後，自應遵守上開規定，亦附此敘明。
據上論結，應依刑事訴訟法第368條，刑法第74條第1項第1款、
第2項第3款，判決如主文。
本案經檢察官李基彰提起公訴，檢察官陳燕瑩到庭執行職務。
中　　華　　民　　國　　111 　年　　11　　月　　16　　日
　　　　　　　刑事第四庭　審判長法　官　蔡名曜
　　　　　　　　　　　　　　　　法　官　林宜民
　　　　　　　　　　　　　　　　法　官　邱鼎文
以上正本證明與原本無異。
除犯罪事實一㈠（即侵占罪）部分不得上訴外，其餘得上訴。
如不服本判決應於收受送達後20日內向本院提出上訴書狀，其未
敘述上訴理由者，並得於提起上訴後20日內向本院補提理由書（
均須按他造當事人之人數附繕本）「切勿逕送上級法院」。因疫
情而遲誤不變期間，得向法院聲請回復原狀。

　　　　　　　　　　　　　　　　書記官　陳宜屏

中　　華　　民　　國　　111 　年　　11　　月　　16　　日

附錄本案論罪科刑法條全文：
中華民國刑法第335條
意圖為自己或第三人不法之所有，而侵占自己持有他人之物者，
處5年以下有期徒刑、拘役或科或併科3萬元以下罰金。
前項之未遂犯罰之。

中華民國刑法第216條
行使第210條至第215條之文書者，依偽造、變造文書或登載不實
事項或使登載不實事項之規定處斷。

中華民國刑法第210條
（偽造變造私文書罪）
偽造、變造私文書，足以生損害於公眾或他人者，處5年以下有
期徒刑。

附表一：（時間：民國；金額：新臺幣）
編號 要保人與被保險人 保單號碼 保單生效日 首期保險費 （元） 收款時間、金額（元） 備註 1 廖存羲 000000000000 【6年繳費祥富增額終身壽險】 103年11月27日 14萬9,310 104年12月至105年1月間 ⒈計算式：149,310×5＝746,550元 ⒉首期為廖存羲自繳，胡恩悠僅向林月晏收取5期保險費。      74萬6,550  2 林月晏 000000000000 【6年繳費鑫倍利終身保險】 105年8月22日 49萬9,580 105年7月1日 ⒈計算式：499,580×6＝2,997,480元 ⒉胡恩悠先收取6期保險費後，林月晏始簽立保險契約。      299萬7,480  3 林月晏 000000000000 【6年繳費增富貴美元利率變動型終身保險】 107年1月19日  56萬3,270 （美元1萬9,558元） 107年1月3日 ⒈計算式：19,558×28.8×5＝2,816,352元 ⒉首期保險費為林月晏自繳（扣繳）。 ⒊胡恩悠向林月晏收取5期保險費後，林月晏始簽立保險契約。 ⒋左列金額係依照1美元等於新臺幣28.8元之匯率換算。      281萬6,352  4 林月晏 000000000000 【6年繳費祥威利利率變動型增額終身壽險】 107年10月17日 25萬6,468 107年7月20日 ⒈計算式：256,468×6＝1,538,808元 ⒉胡恩悠收取6期保險費後，林月晏始簽立保險契約。        
附表二：（時間：民國；金額：新臺幣）
編號 保單號碼 偽造送金單編號 偽造印文 侵占金額（元） 計算式及說明 1 000000000000  （無） （無） 671,895 ⒈收取款項：746,550元 ⒉4年按收取金額乘以2.5％年利息： 　746,550×2.5％×4＝74,655元 ⒊侵占金額： 　746,550－74,655＝671,895元 2 000000000000  No00000000 左列送金單之總經理欄「孟嘉仁」印文2枚 1,980,960 ⒈收取款項：2,997,480元 ⒉繳納首期保險費499,580元 ⒊5年按收取金額乘以2.5％年利息： 　⑴2,997,480×2.5％＝74,937 　⑵為計算方便，胡恩悠與林月晏同意以75,000元為計算基礎，故5年利息為75,000×5＝375,000元 ⒋此保險契約每年給予被保險人年度末生存滿期保險金，逐年增加至65,836元。胡恩悠與林月晏約定每年補足生存滿期保險金與65,836元差額，胡恩悠分別交付下列3年差額款項： 　⑴65,836－9,362＝56,474元 　⑵65,836－18,422＝47,414元 　⑶65,836－27,784＝38,052元 　⑴⑵⑶共計141,940元　 ⒌侵占金額： 　2,997,480－（499,580＋375,000＋141,940）＝1,980,960元 
3 000000000000  No00000000 左列送金單之總經理欄「孟嘉仁」印文2枚 2,378,852 ⒈收款金額2,816,352元 ⒉保險費總額：3,379,622.4元 　19,558×28.8×6＝3,379,622.4元 ⒊5年按保險費總額乘以2.5％年利息： 　為計算方便，胡恩悠與林月晏同意以3,500,000元為計算基礎，故5年利息為3,500,000×2.5％×5＝437,500元 ⒋侵占金額： 　2,816,352－437,500＝2,378,852元 
4 000000000000  No00000000 左列送金單之總經理欄「孟嘉仁」印文2枚 1,089,989 ⒈收款金額1,538,808元 ⒉繳納首期保險費256,468元 ⒊5年按保險費總額乘以2.5％年利息： 　1,538,808×2.5％×5＝192,351元 ⒋侵占金額： 　1,538,808－256,468－192,351＝1,089,989元 

附表三：
編號 犯罪事實 原判決之主文  備註   宣告刑及罪名 沒收  1 犯罪事實欄㈠即附表二編號1 胡恩悠犯侵占罪，處有期徒刑柒月。 未扣案犯罪所得新臺幣陸拾柒萬壹仟捌佰玖拾伍元沒收，於全部或一部不能沒收或不宜執行沒收時，追徵其價額。 即起訴書附表編號1所示 2 犯罪事實欄㈡即附表二編號2 胡恩悠犯行使偽造私文書罪，處有期徒刑壹年貳月。 未扣案如附表二編號2「偽造印文」欄所示偽造印文均沒收；未扣案犯罪所得新臺幣壹佰玖拾捌萬零玖佰陸拾元沒收，於全部或一部不能沒收或不宜執行沒收時，追徵其價額。 即起訴書附表編號2所示 3 犯罪事實欄㈡即附表二編號3 胡恩悠犯行使偽造私文書罪，處有期徒刑壹年肆月。 未扣案如附表二編號3「偽造印文」欄所示偽造印文均沒收；未扣案犯罪所得新臺幣貳佰參拾柒萬捌仟捌佰伍拾貳元沒收，於全部或一部不能沒收或不宜執行沒收時，追徵其價額。 即起訴書附表編號3所示 4 犯罪事實欄㈡即附表二編號4 胡恩悠犯行使偽造私文書罪，處有期徒刑拾月。 未扣案如附表二編號4「偽造印文」欄所示偽造印文均沒收；未扣案犯罪所得新臺幣壹佰零捌萬玖仟玖佰捌拾玖元沒收，於全部或一部不能沒收或不宜執行沒收時，追徵其價額。 即起訴書附表編號4所示